ACORDAO-COMPLETO-2388158

ACÓRDÃO 4367/2020 ATA 11/2020 - SEGUNDA CÂMARA

VISTOS, relatados e discutidos estes autos em que se aprecia recurso de reconsideração interposto contra o Acórdão 5313/2018-TCU-Segunda Câmara,
ACORDAM os Ministros do Tribunal de Contas da União, reunidos em Sessão da 2ª Câmara, ante as razões expostas pelo Relator, com fundamento no art. 32 e 33 da Lei 8.443/1992, em:
9.1. conhecer do presente recurso de reconsideração e, no mérito, negar-lhe provimento;
9.2. dar ciência da presente deliberação ao recorrente e aos demais interessados.

Recurso de reconsideração interposto contra decisão de irregularidade das contas e multa em tomada de contas especial instaurada pela Agência Nacional de Vigilância Sanitária  Anvisa, tendo como responsáveis ex-gestores públicos estaduais e privados, em razão de irregularidades na aplicação dos recursos do Sistema Único de Saúde  SUS repassados  ao Estado do Rio de Janeiro, na modalidade fundo a fundo, no período de 2002 a 2007, para utilização exclusiva na melhoria das condições de gestão da vigilância sanitária, por força do Termo de Ajuste e Metas celebrado entre a agência reguladora e aquele ente federativo, em 29/9/2000, sob a gestão da então Secretaria de Estado de Saúde e Defesa Civil do Rio de Janeiro.

Segunda Câmara

3. Recorrente: Sérgio Luiz Côrtes da Silveira (XXX.161.767-XX).

13.1. Ministros presentes: Ana Arraes (Presidente), Augusto Nardes (Relator), Aroldo Cedraz e Raimundo Carreiro.
13.2. Ministros-Substitutos presentes: Marcos Bemquerer Costa e André Luís de Carvalho.

AUGUSTO NARDES

Ministro Aroldo Cedraz.

h4>RELATÓRIO
Transcrevo, a seguir, com alguns ajustes de forma, a análise empreendida à peça 203 pelo auditor encarregado do exame do processo no âmbito da Secretaria de Recursos (Serur) , a qual contou com a anuência do escalão dirigente da unidade técnica:
"INTRODUÇÃO
1.	Trata-se de recurso de reconsideração interposto por Sérgio Luiz Côrtes da Silveira (peça 186) , ex-Secretário de Saúde e Defesa Civil do Estado do Rio de Janeiro, contra o Acórdão 5313/2018-TCU-Segunda Câmara (peça 148) , relatado pelo Ministro Aroldo Cedraz, in verbis:
ACORDAM os Ministros do Tribunal de Contas da União, reunidos em Sessão de 2ª Câmara, diante das razões expostas pelo Relator, com fundamento nos arts. 1º, inciso I; 12, § 3º; 16, inciso III, alíneas 'a', 'b' e 'c', c/c os arts. 19, parágrafo único, e 23, inciso III, da Lei 8.443/1992, e nos arts. 1.º, inciso I, 209, inciso II, 210, § 2.º, e 214, inciso III, do Regimento Interno, em:
9.1. considerar revéis os Srs. Gilson Cantarino O'Dwyer e Sérgio Luiz Côrtes da Silveira;
9.2. julgar irregulares as contas do Sr. Gilson Cantarino O'Dwyer, condenando-o ao pagamento das importâncias abaixo especificadas, fixando-lhe o prazo de 15 (quinze) dias, a contar da notificação, para que comprove, perante o Tribunal (art. 214, III, a, do Regimento Interno) , o recolhimento das referidas quantias aos cofres do Fundo Nacional de Saúde, atualizadas monetariamente e acrescidas dos juros de mora, calculados a contar das datas indicadas até o dia do efetivo recolhimento do débito, na forma prevista na legislação em vigor:
	Valor
	Data

	R$ 4.385,32
	2/9/2004

	R$ 2.634.853,21
	31/12/2006

9.3. aplicar ao Sr. Gilson Cantarino O'Dwyer a multa prevista no art. 57 da Lei 8.443/1992 c/c o art. 267 do Regimento Interno, no valor de R$ 510.000,00 (quinhentos e dez mil reais) , com a fixação do prazo de 15 (quinze) dias, a contar das notificações, para que comprove, perante o Tribunal (art. 214, inciso III, alínea 'a', do Regimento Interno) , o recolhimento da dívida aos cofres do Tesouro Nacional, atualizada monetariamente desde a data deste acórdão até a do efetivo recolhimento, se for paga após o vencimento, na forma da legislação em vigor;
9.4. com fundamento nos arts. 1º, inciso I, 16, inciso III, alínea 'b', c/c os arts. 19, parágrafo único, e 23, inciso III, da Lei 8.443/1992, julgar irregulares as contas do Sr. Sérgio Luiz Côrtes da Silveira;
9.5. aplicar a Sérgio Luiz Côrtes da Silveira a multa prevista no art. 58, inciso I, da Lei 8.443/1992, c/c o art. 268, inciso I, do Regimento Interno, no valor de R$ 50.000,00 (cinquenta mil reais) , fixando-lhe o prazo de 15 (quinze) dias, a contar das notificações, para que comprove, perante o Tribunal (art. 214, inciso III, alínea 'a', do Regimento Interno) , o recolhimento da dívida aos cofres do Tesouro Nacional, atualizada monetariamente desde a data do presente acórdão até a do efetivo recolhimento, se for paga após o vencimento, na forma da legislação em vigor;
9.6. autorizar, desde logo, nos termos dos arts. 26 e 28, inciso II, da Lei 8.443/1992:
9.6.1. o pagamento das dívidas em até 36 (trinta e seis) parcelas mensais e consecutivas, se solicitado pelos responsáveis, fixando-se o vencimento da primeira em 15 (quinze) dias, a contar do recebimento da notificação, e o das demais a cada 30 (trinta) dias, devendo incidir sobre cada uma delas os encargos legais devidos, na forma prevista na legislação em vigor, sem prejuízo ao vencimento antecipado do saldo devedor em caso de não comprovação do recolhimento de qualquer parcela, conforme prevê o art. 217, § 2º, do Regimento Interno deste Tribunal;
9.6.2. a cobrança judicial das dívidas, caso não atendida a notificação;
9.7. excluir da relação processual Arley Santos Pereira (CPF XXX.772.307-XX) , Daniela Monteiro Teixeira Mendes (CPF XXX.715.127-XX) , Luiz Carlos dos Santos (CPF XXX.184.777-XX) , Luiz Fernando Victor (CPF XXX.412.557-XX) e Paulo Sérgio Costa Lima Marques (CPF XXX.992.274-XX) ;
9.8. acolher as alegações de defesa apresentadas pelo Estado do Rio de Janeiro e pelas Sras. Maria de Fátima Andrade Pinto Rosa e Maria de Lourdes de Oliveira Moura, excluindo suas responsabilidades no processo;
9.9. dar ciência desta deliberação aos responsáveis e ao Procurador-Chefe da Procuradoria da República no Estado do Rio de Janeiro, para as providências que entender cabíveis, nos termos do § 7º, in fine, do art. 209 do Regimento Interno/TCU. (Grifos acrescidos) 
HISTÓRICO
2.	Trata-se, originariamente, de tomada de contas especial (TCE) , instaurada pela Agência Nacional de Vigilância Sanitária (Anvisa) , em relação a ex-gestores públicos estaduais ou privados, em razão de desvio de finalidade na aplicação realizada de 2002 a 2007 de recursos federais repassados fundo a fundo pelo Fundo Nacional de Saúde (FNS) ao Fundo Estadual de Saúde gerido pela então Secretaria de Estado de Saúde e Defesa Civil do Rio de Janeiro (SES/RJ) , no âmbito do Sistema Único de Saúde (SUS) , para utilização exclusiva na melhoria das condições de gestão da vigilância sanitária por força do celebrado entre essa agência e o Estado do Rio de Janeiro em Termo de Ajuste e Metas (TAM - peça 14, p. 20-45; peça 72, p. 24-118) .
2.1. Destaque-se que as ocorrências que motivaram a instauração da TCE foram irregularidades apontadas pela Anvisa, com destaque para dispensa indevida de licitação e desvio de finalidade na aplicação dos recursos financeiros do Termo de Ajuste e Metas, por parte da SES/RJ, tendo em vista a obrigação de utilização dos recursos em ações de vigilância sanitária.
2.2. A Comissão de Tomada de Contas Especial (CTCE) da Anvisa, inicialmente, apurou dano ao erário de R$ 10.777.533,56, relacionado à aplicação irregular de recursos ou à omissão do dever de prestar contas dos recursos administrados. 
2.3. No âmbito desta Corte, a Secretaria de Controle Externo no Estado do Rio de Janeiro (Secex/RJ) procedeu a tentativas de sanear os autos, com diligências à Agência, para obtenção da documentação comprobatória dos gastos junto ao Rio de Janeiro, contudo, sem sucesso, o que culminou na citação dos responsáveis, dentre eles Sérgio Luiz Côrtes da Silveira (peças 49 e 54) .
2.4. Após citação dos responsáveis e diante da documentação apresentada, a unidade técnica optou por apreciar os itens em que teria havido desvio de finalidade na aplicação dos recursos recebidos, envolvendo conjunto de empresas e entidades, tendo considerado, de início, não haver dano ao erário a ser reparado e exclusão de alguns responsáveis da relação processual, dentre outras propostas (peças 102-103) .
2.5. O Ministério Público junto ao Tribunal de Contas da União (MPTCU) , entretanto, divergiu da unidade técnica, considerou existir débito e propôs o retorno dos autos à Secex/RJ, para a realização de novas diligências junto à SES/RJ (peça 104) , o que foi acatado pelo Relator a quo (peça 108) . 
2.6. O órgão ministerial considerou haver dano relacionado a pagamentos diversos - nota fiscal duplicada, realizados sem nota fiscal, serviços contábeis, hospedagem - e saldo remanescente do contrato (itens 25.3, 25.5 a 25.8 da instrução de peça 102) , no montante de R$ 2.783.378,48 (peça 104) , consignado no voto condutor da deliberação recorrida como Grupo III de irregularidades (peça 149, p. 2, item 12) .
2.7. Após novas diligências e a análise dos técnicos (peça 136) , o Tribunal se debruçou sobre o conjunto probatório e sobre as alegações de defesa apresentadas pelos responsáveis, imputando-lhes débito e aplicando-lhes multa, na forma transcrita na introdução acima. Especificamente em relação ao recorrente, sua responsabilização decorreu da omissão na prestação de contas dos recursos geridos por seu antecessor, no ano de 2006.
2.8. Insatisfeito, Sérgio Luiz Côrtes da Silveira interpôs o presente recurso de reconsideração, requerendo o conhecimento e provimento do pedido (peça 186, p. 11) .
ADMISSIBILIDADE
3.	Reitera-se o exame preliminar de admissibilidade (peça 190) , ratificado pelo Exmo. Sr. Ministro-Relator, na peça 193, que concluiu pelo conhecimento do recurso, suspendendo-se os efeitos dos itens 9.4, 9.5, 9.6 e 9.6.2 do Acórdão 5313/2018-TCU-Segunda Câmara, relatado pelo Ministro Aroldo Cedraz, eis que preenchidos os requisitos processuais aplicáveis à espécie.
MÉRITO
4.	Delimitação
4.1. Constitui objeto do recurso a seguinte questão: Se Sérgio Luiz Côrtes da Silveira era responsável pela apresentação das contas referentes ao exercício de 2006 da Secretaria de Saúde e Defesa Civil do Estado do Rio de Janeiro (peça 186) .
5.	Sérgio Luiz Côrtes da Silveira e responsabilidade pela apresentação das contas referentes ao exercício de 2006 da Secretaria de Saúde e Defesa Civil do Estado do Rio de Janeiro (peça 186) 
5.1. O recorrente afirma que não era o responsável pela apresentação das contas referentes ao exercício de 2006 da Secretaria de Saúde e Defesa Civil do Estado do Rio de Janeiro, impondo-se o afastamento da penalidade a ele aplicada, tendo em vista em vista os seguintes argumentos: 
a) Após longa instrução, com análise in loco na Secretaria de Saúde do Estado do Rio de Janeiro, a Secex/RJ identificou a falta, na TCE instaurada, de provas documentais das supostas irregularidades (peça 11) , opinando pelo julgamento da regularidade das contas de Sérgio Côrtes, dando-lhe quitação (peça 186, p. 2) ;
b) Após os fatos já descritos no histórico desta instrução, em relação ao recorrente, restou apenas a omissão no dever de prestar contas dos recursos geridos pelo antecessor, Gilson Cantarino, no ano de 2006. Não obstante a ausência de solidariedade quanto ao débito, as contas do responsável foram julgadas irregulares, aplicando-lhe multa de R$ 50.000,00 (peça 186, p. 3) ;
c) A Secretaria de Estado de Saúde do Rio de Janeiro (SES) , para cumprir o dever constitucional, necessita coordenar a contratação de diversos serviços e a manutenção do abastecimento da rede hospitalar estadual com milhares de itens. Para tanto, divide-se em Subsecretarias, que se partilham em Superintendências, as quais se subdividem em Coordenações, Gerências e Assessorias. Os atos de gestão são praticados por todos os servidores com cargos de chefia e direção no âmbito das respectivas competências delegadas (peça 186, p. 4) ;
d) A partir de 2007, época em que se iniciaram os trabalhos de fiscalização dos repasses fundo a fundo à SES/RJ e período inicial da gestão do recorrente, vigorava a Resolução SESDEC n. 02/2007, a qual delegava poderes de Ordenador de Despesas ao Subsecretário César Romero Vianna Junior. Com isso, todos os atos de autorização de despesas, movimentações de recursos financeiros e os demais relativos ao gerenciamento das verbas públicas destinadas à Secretaria cabiam ao Subsecretário Executivo, como se nota no normativo transcrito no recurso. Logo, era ele o responsável pela prestação de contas, mesmo em relação aos recursos geridos pelo Secretário anterior, como é o caso dos autos (peça 186, p. 4-5) ;
e) O ordenador de despesas é a autoridade administrativa que, por possuir competência para ordenar a execução de despesas orçamentárias, bem como para emitir notas de empenho e autorização para a liquidação de despesas, concentra o dever de prestar contas ao Tribunal de Contas (peça 186, p. 5-6) ;
f) Sérgio Côrtes, enquanto Secretário de Estado, elaborou a Resolução SESDEC n. 07/2007 e delegou expressamente ao então Subsecretário Executivo, César Romero Vianna Junior, a obrigação de assinar os expedientes em nome da SES/RJ, especificamente em atendimento a pedidos requeridos tanto pelo Tribunal de Contas do Estado, quanto do Tribunal de Contas da União, conforme se nota no teor da mencionada norma (peça 186, p. 6) ;
g) A complexa desconcentração operada na Secretaria de Estado de Saúde do Rio de Janeiro foi pensada para garantir o bom funcionamento da pasta. Nessa linha, o Subsecretário Executivo era o responsável pelo atendimento ao pedido formulado pelo Ofício n. 07/2008-CTCE/ANVISA, de 29/1/2008, que expressamente requereu a prestação de contas dos valores utilizados na gestão anterior (peça 186, p. 6) ;
h) A autoridade superior não pratica todos os atos realizados em nome da SES, recebendo-os prontos. Logo, não pode ser responsabilizada por todos eles. No caso, a separação é mais latente, pois, por se tratar de assunto tão sensível quanto ao gerenciamento dos recursos que passam pela Secretaria e tendo em vista as outras inúmeras incumbências do chefe da pasta, havia delegação específica para que o Subsecretário não só fosse o ordenador de despesas, mas o responsável por todas as respostas encaminhadas ao órgão de contas (peça 186, p. 7) ;
i) Trata-se do instituto da desconcentração, que consiste na distribuição de serviço dentro da mesma pessoa jurídica, no mesmo núcleo. Em observância a esse princípio é que os assuntos financeiros foram centrados no Subsecretário Executivo, havendo diferentes estruturas, competências, rotinas e cronogramas, que apoiam o funcionamento descentralizado da SES/RJ (peça 186, p. 7) ;
j) Não é possível ao recorrente administrar a Secretaria de Saúde do Estado do Rio de Janeiro sem confiar na diligência dos órgãos internos dela, não podendo ser responsabilizado pelo controle de todos os atos administrativos celebrados pela Secretaria, bem como pela resposta de todos os requerimentos formulados pelos Tribunais de Contas (peça 186, p. 7) ;
k) Em situação análoga, o Tribunal de Contas da União (TCU) já reconheceu que o Governador, mesmo signatário de convênio, só pode ser responsabilizado se tiver executado ou praticado ato de gestão dos recursos transferidos (peça 186, p. 7-8) ;
l) O TCU já se manifestou, também, no sentido de que a autoridade que delega competência não deve responder por todos os atos posteriores, sob pena de tornar sem sentido a delegação de competência (peça 186, p. 8) ;
m) Embora o recorrente fosse o titular da pasta, não se poderia exigir dele controle dos atos praticados pelos demais órgãos internos em nível minucioso, até mesmo por razões de praticidade e para não implicar em morosidade de quaisquer atividades realizadas pela Administração Pública, em desatendimento do princípio da eficiência, previsto no artigo 37, caput, da Constituição Federal (peça 186, p. 8-9) ;
n) Para concluir pela responsabilidade de Sérgio Côrtes, seria necessário confirmar que ele agiu de má-fé, com consciência da ausência de prestação de contas por parte do Subsecretário, além de ser razoável exigir-lhe conduta diversa da que adotou. Mas, não há elementos suficientes nos autos para concluir pela ocorrência dessas condições (peça 186, p. 9) ;
o) Não há dúvidas de que o recorrente delegou competência, sobretudo, porque a obrigação de prestar contas é, por excelência, não personalíssima, sendo, portanto, cabível a delegação (peça 186, p. 9) ;
p) Conforme a jurisprudência e a doutrina, a exemplo, de Jorge Ulisses Jacoby Fernandes, o dever de prestar contas não é personalíssimo, mas o dever de ressarcir o erário pela aplicação irregular dos recursos certamente o é (peça 186, p. 9) ;
q) A responsabilidade do recorrente não pode ser presumida, sem que existam outros elementos para caracterizar a culpa da parte. Há entendimento do Tribunal afastando a presunção absoluta da culpa in elegendo e in vigilando (peça 186, p. 9-10) ;
r) É essencial reconhecer a divisão adequada das responsabilidades entre os gestores públicos, inclusive, para efetivação do princípio da ampla defesa. Somente o Subsecretário Executivo, devidamente incumbido de prestar contas, conforme as Resoluções 02/2007 e 07/2007, é que pode esclarecer os eventuais motivos que o levaram a se omitir em seu dever (peça 186, p. 11) ;
s) Tendo em vista a desconcentração das funções na Administração Pública, possibilidade jurídica de delegar a obrigação de prestação de contas, ausência de má-fé e culpa in elegendo e in vigilando, eventual ausência de prestação de contas requerida pela Anvisa não pode ser imputada ao recorrente (peça 186, p. 11) .
Análise
5.2. Os argumentos do recorrente não merecem prosperar. Conforme a jurisprudência majoritária desta Casa, o dever de prestar de contas é pessoal, cabendo ao responsável a obrigação de certificar-se de seu cumprimento, mesmo na hipótese de ter delegado a tarefa a outrem. Eventual delegação de tarefas acessórias ao dever de prestar contas não abrange a responsabilidade pela prestação de contas, que, por princípio, é indelegável (Acórdão 8662/2013-TCU-Primeira Câmara, relatado pelo Ministro José Múcio Monteiro) . 
5.3. As discussões sobre a possibilidade de delegação dessa obrigação se restringem à relação entre o próprio ente e o gestor indicado para apresentação dos documentos comprobatórios. Por óbvio, não teria sentido limitar fisicamente a atividade de prestação de contas ao Chefe do Poder Executivo mesmo quando o agente não mais estivesse na posse do cargo, sem, por óbvio, afastar a responsabilidade dele pela manutenção dos documentos comprobatórios dos gastos. A questão está relacionada, em maior medida, ao princípio da continuidade dos serviços públicos.
5.4. É nesse ponto que se detém o autor Jorge Ulisses Jacoby Fernandes ao lecionar sobre a matéria na obra citada pelo recorrente (Tomada de contas especial: processo e procedimento nos tribunais de contas e na administração pública. 3 ed., rev., atual. e ampl. Belo Horizonte: Fórum, 2005, p. 107) :
A relevância da distinção repousa precisamente no fato de que obrigações personalíssimas podem ser recusadas, se prestadas por terceiros, como seria o caso de uma Prefeitura que prestasse contas a que estava obrigado um ex-Prefeito, podendo este permanecer com as contas irregulares e sofre ainda a restrição à elegibilidade.
5.5. O TCU reconhece essa realidade no enunciado 230 da Súmula do Tribunal, ao atribuir competência ao prefeito sucessor para apresentar as contas referentes a valores federais recebidos pelo antecessor, nas circunstâncias que estabelece.
5.6. Nessa linha, em analogia à conjuntura envolvendo o titular do Poder Executivo municipal, nos termos do enunciado número 230 da Súmula do TCU, compete ao Secretário de Saúde sucessor apresentar as contas referentes aos recursos federais recebidos por seu antecessor, quando este não o tiver feito ou, na impossibilidade de fazê-lo, adotar as medidas legais visando ao resguardo do patrimônio público com a instauração da competente Tomada de Contas Especial, sob pena de corresponsabilidade.
5.7. Cabe lembrar que a responsabilidade pela gestão dos recursos vinculados ao SUS no âmbito dos Estados e do Distrito Federal é de responsabilidade do Secretário de Saúde, conforme o inciso II do artigo 9° da lei 8.080/1990.
5.8. Nessa linha, cabe ressaltar que a Cláusula Oitava do Termo de Ajuste e Metas (TAM) de 29/9/2000 estipulou que o Estado do Rio de Janeiro apresentará sua prestação anual de contas à Anvisa e aos órgãos de controle, nos prazos legais, contendo as respectivas demonstrações contábeis, conforme estabelecido na Instrução Normativa-STN/MF 01/97 (peça 14, p. 19-59, mormente p. 27) .
5.9. Posteriormente, no mesmo sentido, a Anvisa expediu Resolução de Diretoria Colegiada RDC 200, de 12/7/2002, que estabeleceu normas sobre aplicação e controle dos recursos transferidos fundo a fundo às unidades da Federação para ações de Vigilância Sanitária de média e alta complexidade. De acordo com o art. 4º do normativo, as secretarias de saúde estaduais, distritais e municipais devem prestar contas, por meio de Relatórios de Acompanhamento trimestrais e anuais, no último caso, 60 dias após o encerramento do exercício financeiro, de acordo com o §2° do referido dispositivo (peça 1, p. 35-40) .
5.10. Depois, igualmente, a Portaria GM/MS 2.473, de 29/12/2003, delimitou a prestação de contas, por intermédio de Relatórios de Gestão trimestrais e anuais, relativos às metas pactuadas e demais informações relevantes estaduais e municipais (art. 3º, inc. XI e XXI, art. 4º, inc. VI) . Além disso, o normativo atribuiu poder para a Anvisa sustar repasses a unidades federativas por descumprimento de cronograma pactuado, aplicação irregular de recursos, falta de informação ou de contrapartida e recomendação de órgão de controle (arts. 13 e 14 - peça 1, p. 41-51) . 
5.11. Assim, os normativos que se seguiram mantiveram o dever da unidade federada de prestar contas da aplicação dos recursos previstos no TAM. Por certo, ainda que não houvesse previsão normativa, o dever de prestar contas se manteria inalterado, tendo em vista o disposto no parágrafo único do artigo 70 da Constituição Federal, no artigo 93 do Decreto-lei 200/1967 e no artigo 145 do Decreto 93.872/1986.
5.12. Em relação aos recursos geridos no exercício de 2006, é fato incontroverso nos autos o prazo de 1°/3/2007 para apresentação da documentação comprobatória, conforme quadro elaborado pela unidade técnica, transcrito no relatório do acórdão recorrido (peça 150, p. 45) , portanto, já no período de gestão do recorrente. 
5.13. Assim, Sérgio Luiz Côrtes da Silveira teria competência para prestar contas dos recursos recebidos do Fundo Nacional de Saúde pelo antecessor, tendo em vista que o gestor anterior não havia encaminhado os documentos; ou, no mínimo, deveria o recorrente ter adotado medidas legais para o resguardo do patrimônio público, como a instauração da TCE. Ele não se desincumbiu desse mister.
5.14. De outra sorte, mesmo que se admita a delegação da competência para a prestação de contas dos recursos em debate, por certo, não poderia haver dúvida, no ato de delegação, acerca das responsabilidades repassadas, sobretudo em relação ao dever de apresentação dos documentos comprobatórios dos acordos ou ajustes em vigor.
5.15. Diante disso, cabe analisar detalhadamente os termos da Resolução SESDEC n. 02/2007, republicada no Diário Oficial do Estado de 22/1/2007, apresentada pelo recorrente como delegação de poderes de ordenador de despesas ao Subscretário César Romero Vianna Junior, com o seguinte trecho transcrito no recurso (peça 186, p. 5) :
Art. 1-Fica delegada competência a CÉSAR ROMERO VIANNA JÚNIOR, portador da carteira de identidade nº 81200 - OAB/RJ, Subsecretário de Estado, da Subsecretaria Executiva, da Secretaria de Estado de Saúde e Defesa Civil, para praticar, como Ordenador de Despesas, nos termos da legislação vigente, atos de gestão orçamentária e financeira, tais como:
I. Autorizar despesas, bem como a expedição e assinatura das respectivas notas de autorização de despesas, emissão de notas de empenho, reconhecimento de dívidas, movimentação de recursos financeiros, pagamentos de despesas orçamentárias, emissão de ordens bancárias, ordens de pagamento e cheques nominativos;
II. Autorizar a concessão de adiantamentos e diárias, aprovar e impugnar as respectivas prestações de contas;
III. Autorizar licitações e aprovar os respectivos resultados, inclusive aceitação de objeto de contrato, bem como dispensá-las, quando for o caso;
IV. Requisitar transporte aéreo de passageiros ou de carga;
V. Assinar acordos, convênios e contratos, bem como aplicar as penalidades pecuniárias previstas em lei, quando se verificar o descumprimento de obrigação contratual;
VI. Ratificar e/ou homologar, como autoridade superior, notas de autorização de despesa, dispensas, inexigibilidades, retardamentos e modalidades de licitação, nos processos no âmbito da Secretaria de Estado de Saúde e Defesa Civil, do Fundo Estadual de Saúde (FES) , do Corpo de Bombeiros Militar do Estado do Rio de Janeiro e do Fundo Especial do Corpo de Bombeiros (FUNESBOM) .
5.16. Com a leitura do normativo, pode-se verificar que não consta expressamente ou mesmo implicitamente a responsabilidade do Subsecretário para prestação de contas de recursos federais transferidos na modalidade fundo a fundo. Sequer está explícita a responsabilidade de César Romero Vianna Júnnior em prestar contas de acordos, convênios e contratos não assinados por ele. 
5.17. A dúvida, por certo, fragiliza os argumentos do recorrente. Extrair de ato normativo genérico competência para apresentar documentos comprobatórios de gastos realizados com recursos federais não condiz com os mais basilares princípios de Administração Pública, sobretudo em assunto de tal sorte controverso como a delegação. 
5.18. Esta Corte, desde sempre, rechaça a possibilidade de desconcentração de processo decisório vinculado à gestão de recursos públicos, por meio de ato dúbio ou genérico, impondo ao delegante o detalhamento do ato delegação:
15. Se a lei instituidora do Fundo Municipal de Saúde não dispuser diferentemente, o ordenador de despesa, a priori, será o prefeito, titular da administração municipal, a quem cabe, também, a prerrogativa de desconcentração do processo decisório. A delegação dessa competência a servidor do município, inclusive ao secretário municipal de Saúde, deverá ser formalizada por meio de instrumento legal apropriado, no qual deverão estar detalhadas as correspondentes atribuições do agente público delegado. (Grifos acrescidos) (Acórdão 1133/2017-TCU-Primeira Câmara, relatado pelo Ministro Weder de Oliveira) .
5.19. A própria argumentação colocada na peça recursal ratifica esse entendimento. Note-se que, para a assinatura de comunicações destinadas ao atendimento de diligências, notificações e requisições do Tribunal de Contas do Estado do Rio de Janeiro e do Tribunal de Contas da União foi necessária a formatação de novo ato de delegação, consubstanciado na Resolução SESDEC n. 07/2007, de 12/1/2007, transcrita no recurso, com o seguinte teor:
Art. 1º-Delegar competência ao Subsecretário de Estado, da Subsecretaria Executiva, CÉSAR ROMERO VIANNA JÚNIOR, portador da carteira de identidade nº 81200 - OAB-RJ, para praticar os seguintes atos no âmbito do Gabinete do Secretário de Estado de Saúde e Defesa Civil:
I - Assinar os expedientes existentes em nome da Secretaria de Estado de Saúde e Defesa Civil, envolvendo as seguintes matérias:
- Ofícios e informações em atendimento a diligências, notificações e requisições do Tribunal de Contas do Estado do Rio de Janeiro e Tribunal de Contas da União.
5.20. Entretanto, diferentemente do que pretende fazer crer o recorrente, o dever de prestar contas dos recursos públicos administrados não se confunde com a simples responsabilidade por assinar as correspondências oficiais do órgão enviadas aos Tribunais de Contas. 
5.21. Trata-se de dever constitucional da maior envergadura, a que se obriga qualquer pessoa física ou jurídica, pública ou privada, que utilize, arrecade, guarde, gerencie ou administre dinheiros, bens e valores públicos ou pelos quais a União responda, ou que, em nome desta, assuma obrigações de natureza pecuniária. No caso das transferências fundo a fundo, essa atribuição, como regra, cabe ao secretário de saúde do ente. 
5.22. Como se vê, não se trata de atividade reativa, para a qual se aguardam notificações ou requisições dos órgãos de controle, mas sim medida proativa que deve ser desempenhada no prazo e na forma prevista nos normativos aplicáveis. No presente caso, caberia ao recorrente apresentar os documentos comprobatórios até 60 dias após o fim do exercício de 2006, sem que o antecessor tivesse cumprido a obrigação que lhe cabia ou deveria ter tomado medidas para proteção do patrimônio público.
5.23. Inclusive, cabe lembrar, como descrito no relatório do acórdão recorrido, que a Anvisa iniciou as investigações e a busca pela documentação comprobatória dos gastos mesmo antes da omissão na prestação de contas dos recursos de 2006, tendo atuado intensamente na gestão do recorrente. O órgão realizou inúmeras diligências direcionadas a Sérgio Luiz Côrtes da Silveira, com questionamentos acerca dos documentos comprobatórios e outras questões relacionadas claramente aos recursos ora em debate, contudo, sem sucesso (peça 1, p. 244, 246, 249, 250, 255, 272, 286, 320, 343 e 359) . 
5.24. Ademais, diferentemente do que afirma o recorrente, há nos autos, por exemplo, Termo de Ajuste de Contas firmado entre o Estado do Rio de Janeiro e contratada para serviços ligados ao Sistema de Vigilância Sanitária da SESDEC, assinado por Sérgio Côrtes, sem qualquer participação de César Romero Vianna Júnior (peça 3, p. 29-30) , bem como contratos de dispensa de licitação no órgão (peça 4, p. 226-233) , dentre outros documentos. Por óbvio, as dúvidas na cadeia de responsabilidades estadual não podem ser utilizadas em defesa das partes.
5.25. Por fim, diferentemente do que entende o recorrente e conforme a jurisprudência desta Casa, no contexto de administração de recursos governamentais, a boa-fé não pode ser presumida ou acatada a partir de mera alegação, devendo ser demonstrada e comprovada a partir dos elementos que integram os autos, corroborada em contexto fático propício ao reconhecimento dessa condição em favor dos responsáveis (Acórdão 4667/2017-TCU-Primeira Câmara, relatado pelo Ministro Bruno Dantas) .
CONCLUSÃO
6.	Das análises anteriores, conclui-se que:
a) O dever de prestar de contas é pessoal, cabendo ao responsável a obrigação de certificar-se de seu cumprimento, mesmo na hipótese de ter delegado a tarefa a outrem. Eventual delegação de tarefas acessórias ao dever de prestar contas não abrange a responsabilidade pela prestação de contas, que, por princípio, é indelegável;
b) A responsabilidade pela gestão dos recursos vinculados ao SUS no âmbito dos Estados e do Distrito Federal é de responsabilidade do Secretário de Saúde, conforme o inciso II do artigo 9° da lei 8.080/1990;
c) Compete ao Secretário de Saúde sucessor apresentar as contas referentes aos recursos federais recebidos por seu antecessor, quando este não o tiver feito ou, na impossibilidade de fazê-lo, adotar as medidas legais visando ao resguardo do patrimônio público com a instauração da competente Tomada de Contas Especial, sob pena de corresponsabilidade;
d) No contexto de administração de recursos governamentais, a boa-fé não pode ser presumida ou acatada a partir de mera alegação, devendo ser demonstrada e comprovada a partir dos elementos que integram os autos, corroborada em contexto fático propício ao reconhecimento dessa condição em favor dos responsáveis.
6.1. Assim, os argumentos e provas apresentados pelos recorrentes não têm o condão de modificar a deliberação combatida, impondo-se a manutenção do julgado combatido em seus exatos termos.
PROPOSTA DE ENCAMINHAMENTO
7.	Diante do exposto, com fundamento nos artigos 32, inciso I; e 33, da Lei 8.443/1992, submetem-se os autos à consideração superior, com posterior encaminhamento ao Ministério Público junto ao Tribunal de Contas da União e ao Gabinete do Relator, propondo:
a) conhecer do recurso interposto e, no mérito, negar-lhe provimento;
b) comunicar a deliberação que vier a ser proferida por esta Corte ao recorrente, ao Procurador-Chefe da Procuradoria da República no Rio de Janeiro e aos demais interessados".
2.	Discordando da unidade técnica, o Ministério Público junto a este Tribunal sugeriu (peça 206) o provimento parcial do recurso, para redução da multa imposta ao recorrente, ante as seguintes considerações: 
"5. Conforme se depreende dos autos, a prestação de contas dos recursos geridos no exercício de 2006 deveria ter sido comprovada até 60 dias após o encerramento daquele exercício. Na data estipulada da prestação, o Senhor Sérgio Luiz Cortes da Silveira ocupava o cargo de Secretário da pasta, sucedendo o Secretário anterior, Senhor Gilson Cantarino O'Dwyer, responsável pela gestão dos recursos do referido exercício, e condenado individualmente pelo débito de R$ 2.639.238,53, nos termos do item 9.2 do acórdão recorrido.
6.	O ponto principal das alegações do recorrente foi de que a delegação de competência por ele realizada a um dos subsecretários da pasta, pautada em resoluções editadas pela Secretaria, atribuindo ao agente delegado poderes de ordenar despesas e responsabilidade por responder perante os órgãos de controle, elidiria sua obrigação de prestar contas como titular da pasta. Tal obrigação, de acordo com o recorrente, de caráter não personalíssimo, teria sido repassada ao subsecretário pelas resoluções que dispuseram sobre a delegação, não podendo ser presumida a responsabilidade do recorrente (culpa in eligendo e in vigilando) , uma vez que a incumbência de prestar contas e os motivos da omissão deveriam ser cobrados do agente delegado.
7.	A Serur rebateu os argumentos do recorrente reiterando a jurisprudência do Tribunal que afirma que o dever de prestar contas é pessoal, cabendo ao responsável, mesmo no caso de ser a autoridade delegante, a obrigação de certificar-se de seu cumprimento. Lembrou que a responsabilidade pela gestão dos recursos do SUS, nos Estados e no Distrito Federal, é dos Secretários de Saúde, nos termos do art. 9.º, inciso II, da Lei n.º 8.080/1990. Citou cláusula do Termo de Ajuste e Metas firmado e normativos da Anvisa que relacionam as obrigações e requisitos da prestação de contas, bem como o dever legal de prestar contas previsto no art. 70, parágrafo único, da Constituição, no art. 93 do Decreto-lei n.º 200/1967 e no art. 145 do Decreto n.º 93.872/1986. E aplicou, por analogia, como fundamento da irregularidade, a Súmula n.º 230 do TCU, que atribui, ao prefeito sucessor, a responsabilidade em apresentar as contas referentes aos recursos federais recebidos por seu antecessor, quando este não o tiver feito ou, na impossibilidade de fazê-lo, adotar as medidas legais visando ao resguardo do patrimônio público. Por fim, entendeu que não restou demonstrada e comprovada a boa-fé do recorrente a partir dos elementos integrantes dos autos.
8.	Em linhas gerais, concorda-se com a argumentação desenvolvida pela Serur na instrução da peça 203 quanto à incapacidade de as razões recursais aduzirem elementos para a procedência do recurso. Por outro lado, há uma questão que não foi abordada no exame da Unidade Técnica, qual seja, a de que o valor da multa de R$ 50.000,00 aplicada ao recorrente revela-se um tanto quanto excessiva em face das circunstâncias avaliadas nos autos.
9.	Primeiramente, entendemos como adequada a conclusão de que a omissão no dever de prestar contas do Secretário titular constitui irregularidade a ensejar a aplicação da multa do art. 58 da Lei Orgânica. A pessoalidade no dever de prestar contas não se transfere ao agente delegado pelo mero ato de delegação, sendo obrigação da autoridade delegante, no mínimo, fiscalizar e se certificar do cumprimento das tarefas delegadas. A autoridade delegante mantém a responsabilidade pelos atos ou omissões do agente delegado.
10. No caso concreto, porém, fica atenuada a responsabilidade do recorrente, na medida em que havia duas resoluções da Secretaria Estadual transferindo atividades típicas de gestão orçamentária e financeira ao subsecretário nomeado. De fato, como alegado, a desconcentração administrativa, com ampla divisão na estrutura interna da Secretaria e delegação de competências entre responsáveis objetivam garantir o bom funcionamento da pasta. Ademais, trata-se de uma secretaria estadual de saúde, cuja organização e gestão tendem a ser maiores e mais complexas do que de uma secretaria municipal. No entanto, tal constatação, embora mitigue em parte a culpabilidade do gestor, não lhe exclui a responsabilidade, como agente delegante, que tinha de fiscalizar os atos de seus subordinados. No caso, ao contrário do afirmado pelo recorrente, há elementos que demonstram o descuido do gestor que caracteriza a culpa in vigilando.
11. Outro ponto a se destacar é a utilização da Súmula n.º 230/TCU para estabelecer, por analogia, a competência do Secretário de Saúde sucessor em apresentar as contas referentes aos recursos federais recebidos por seu antecessor, ou adotar as medidas legais de resguardo do patrimônio público. Ocorre que a referida súmula faz referência apenas ao cargo de prefeito, e não ao de secretário estadual, municipal, governador ou outra função pública. A analogia não está desprovida de certa razão e lógica, já que as situações são bastante assemelhadas, existindo um dever de prestar contas por parte de uma autoridade determinada e uma sucessão entre ocupantes do mesmo cargo. Mas é uma atenuante a ser considerada o fato de que, atendo-se à interpretação restritiva da súmula, destina-se ela apenas ao Chefe do Executivo municipal. Deve-se considerar, assim, a dificuldade do gestor em ter como obrigação conhecer e cumprir a Súmula n.º 230, haja vista que ocupava o cargo de Secretário de Saúde e não de Prefeito.
12. Feitas as considerações acima, que não afasta, mas abranda a responsabilidade jurídica do recorrente pela omissão no dever de prestar contas dos repasses do exercício de 2006, entendemos que a sanção pecuniária aplicada, no valor de R$ 50.000,00, pode ser reduzida, sobretudo tendo em conta que o valor máximo da multa do art. 58 da Lei Orgânica, fixado pela Portaria n.º 44, de 16 de janeiro de 2019, é hoje de R$ 62.237,56.
13. Diante do exposto, esta representante do Ministério Público de Contas propõe que o recurso de reconsideração interposto pelo Senhor Sérgio Luiz Cortes da Silveira, ex-Secretário de Saúde e Defesa Civil do Estado do Rio de Janeiro, contra o Acórdão 5313/2018-TCU-Segunda Câmara, seja conhecido e, no mérito, parcialmente provido, de modo que a multa de R$ 50.000,00 aplicada ao recorrente no item 9.5 do acordão recorrido, com fundamento no art. 58, inciso I, da Lei n.º 8.443/1992, seja reduzida, considerando a presença de circunstâncias atenuantes na falta cometida pelo gestor quanto à omissão no dever de prestar contas dos recursos federais recebidos e geridos por seu antecessor, no ano de 2006".
	
	É o Relatório.

Danilo Botelho dos Santos (OAB/RJ 122.220) e outros, representando Sérgio Luiz Côrtes da Silveira.

Procuradora-Geral Cristina Machado da Costa e Silva.

RECURSO DE RECONSIDERAÇÃO EM TOMADA DE CONTAS ESPECIAL. OMISSÃO NO DEVER DE PRESTAR CONTAS. MULTA. CONHECIMENTO DA PEÇA RECURSAL. RAZÕES INSUFICIENTES PARA ELIDIR A IRREGULARIDADE. NEGATIVA DE PROVIMENTO.

TOMADA DE CONTAS ESPECIAL (TCE)

Secretaria de Recursos - Serur.

Tratam os autos, originariamente, de tomada de contas especial instaurada pela Agência Nacional de Vigilância Sanitária (Anvisa) , tendo como responsáveis ex-gestores públicos estaduais e privados, em razão de irregularidades na aplicação dos recursos do Sistema Único de Saúde - SUS repassados  ao Estado do Rio de Janeiro, na modalidade fundo a fundo, no período de 2002 a 2007, para utilização exclusiva na melhoria das condições de gestão da vigilância sanitária, por força do Termo de Ajuste e Metas celebrado entre a agência reguladora e aquele ente federativo, em 29/9/2000, sob a gestão da então Secretaria de Estado de Saúde e Defesa Civil do Rio de Janeiro.
2.	Mediante o Acórdão 5313/2018-TCU-Segunda Câmara, este Tribunal decidiu julgar irregulares as presentes contas quanto à responsabilidade do Sr. Sérgio Luiz Cortes da Silveira, ex-Secretário de Saúde e Defesa Civil do Estado do Rio de Janeiro, e aplicar-lhe a multa prevista no art. 58, inciso I, da Lei 8.443/1992, no valor de R$ 50.000,00, em razão da sua omissão no dever de prestar contas e, por conseguinte, da não comprovação da boa e regular aplicação dos recursos federais recebidos e geridos por seu antecessor no exercício de 2006. 
3. 	Examina-se, nesta oportunidade, recurso de reconsideração interposto por esse responsável contra o aludido decisum (peça 186) , no qual alega, em apertada síntese: 
	a) a ausência de responsabilidade sobre a apresentação da prestação de contas reclamada, haja vista a delegação de competência conferida para tal ao subsecretário de estado de saúde e defesa civil, mediante Resoluções SESDEC 2/2007 e 7/2007, em observância ao instituto da desconcentração administrativa; 
	b) a inocorrência de má fé; 
	c) a possibilidade de delegação do dever de prestar contas, por se tratar de obrigação não personalíssima; 
	d) a impossibilidade de a autoridade delegante responder por todos os atos posteriores praticados pelo delegado, sob pena de tornar sem sentido a delegação de competência; e
	e) a impossibilidade de responsabilização de agente político signatário de convênio, por irregularidades de índole operacional na execução da avença, caso não tenha ficado diretamente incumbido desta execução ou não tenha praticado qualquer ato de gestão dos recursos transferidos.
4.	Na instrução de mérito (peça 203) , a Secretaria de Recursos (Serur) propôs a negativa de provimento do recurso. 
5.	Em que pese concordar com a ausência de elementos para afastar a responsabilidade jurídica do Sr. Sérgio Luiz Côrtes da Silveira pela omissão no dever de prestar contas dos repasses em tela, o Ministério Público junto a este Tribunal (MPjTCU) manifestou-se pelo provimento parcial do recurso, para fins de redução da multa imposta ao recorrente, por entender presentes circunstâncias atenuantes na falta cometida por ele (peça 206) .
6. 	No tocante à admissibilidade da peça recursal em apreço, entendo que deve ser conhecida, uma vez que preenche os pressupostos constantes dos arts. 32 e 33 da Lei 8.443/1992.
7. 	No mérito, com as vênias por dissentir do Parquet, manifesto concordância com a proposta apresentada pela unidade técnica, cujos fundamentos incorporo a estas razões de decidir, no sentido de negar provimento ao recurso, mantendo-se inalterado o acórdão recorrido.
8.	Com efeito, conforme destacou a Serur, o dever de prestar de contas é pessoal, de forma que, no mínimo, cabia ao recorrente, a quem o arcabouço jurídico vigente à época atribuía a responsabilidade pela prestação de contas dos recursos em exame, a obrigação de certificar-se de seu cumprimento, ainda que houvesse delegado essa tarefa a outrem. 
9.	No caso, consoante o disposto na cláusula oitava do Termo de Ajuste e Metas c/c o art. 9°, inciso II, da Lei 8.080/1990, cabia ao Estado do Rio de Janeiro, na pessoa do Secretário de Saúde, a responsabilidade pela apresentação da prestação anual de contas dos recursos em tela, nos prazos legais, contendo as respectivas demonstrações contábeis, conforme estabelecido na Instrução Normativa STN 1/1997. 
10.	Já o art. 4º, § 2°, da Resolução de Diretoria Colegiada Anvisa 200/2002, que tratava da aplicação e do controle dos recursos transferidos fundo a fundo para Estados, Distrito Federal e Municípios, destinados a financiar as ações de vigilância sanitária, pactuadas nos Termos de Ajuste e Metas assinados entre a Anvisa e as unidades Federadas, estabelecia que as secretarias de saúde estaduais, distritais e municipais deveriam prestar contas dos recursos por ela geridos por meio de Relatórios de Acompanhamento trimestrais e anuais, no último caso, 60 dias após o encerramento do exercício financeiro, in verbis:
 
"Art. 4° A comprovação da aplicação dos recursos pelas unidades federadas far-se-á mediante apresentação à ANVISA, pelas Secretarias de Saúde dos Estados e do Distrito Federal, de relatórios de acompanhamento trimestral e de gestão anual, composto pelos seguintes elementos: 
I - relatório de execução física e avaliação dos resultados alcançados no período, previstos no Termo de Ajuste e Metas; 
II - relatório de execução financeira dos recursos transferidos e da respectiva contrapartida, elaborado segundo modelo anexo a esta Resolução; 
§ 1° Os documentos assinalados nos itens I e II deverão ser encaminhados à ANVISA, pelo Secretário de Estado da Saúde, até 30 (trinta) dias após o término de cada trimestre, e até 60 (sessenta) dias após o encerramento do exercício financeiro correspondente, quando se tratar de relatório de gestão anual. 
§ 2° Os documentos comprobatórios das despesas efetuadas, bem como outros documentos que deram origem ao relatório de gestão deverão ser mantidos à disposição dos órgãos de controle interno e externo, por um período de 5 (cinco) anos, a contar da data das respectivas prestações de contas aprovadas pelo Tribunal de Contas da União"
11.	Na mesma linha a Portaria GM/MS 2.473/2003.
12.	Nesse sentido, tem-se que o prazo final para a apresentação da documentação comprobatória dos recursos do SUS transferidos ao estado do Rio de Janeiro, no exercício de 2006, por força do Termo de Ajuste e Metas, deu-se em 1°/3/2007, ou seja, no período de gestão do recorrente, cabendo-lhe, portanto, na condição de secretário de saúde, tal obrigação.
13.	Assim, em que pese a alegada desconcentração administrativa praticada no estado à época, cuja necessidade e pertinência não foram questionadas nestes autos, o fato é que, por ser pessoal o dever de prestar de contas, cabia ao responsável a obrigação de certificar-se de seu cumprimento, mesmo na hipótese de ter delegado a tarefa a outrem. 
14.	Tem-se, ademais, que os atos delegativos de competência apresentados pelo recorrente (Resoluções SESDEC 2/2007 e 7/2007) não previam atribuição específica ao delegado de prestação de contas de recursos públicos federais oriundos de transferências na modalidade fundo a fundo ou de quaisquer acordos ou outros ajustes em vigor no estado.
15.	Como ressaltado pela unidade técnica, amparada na jurisprudência deste Tribunal, a exemplo do Acórdão 1133/2017-TCU-Primeira Câmara, relatado pelo Ministro Weder de Oliveira, a delegação de competência deve ser formalizada por meio de instrumento legal apropriado, no qual deverão estar detalhadas as correspondentes atribuições do agente público delegado. 
16.	Como visto, isso não foi observado nestes autos, remanescendo inquestionável a responsabilidade do recorrente quanto à prestação de contas dos recursos recebidos do SUS pelo antecessor omisso ou, na impossibilidade disso, à adoção de medidas legais visando ao resguardo do patrimônio público.
17.	Relativamente à atenuante suscitada pelo douto Parquet no sentido de que, na condição de secretário de saúde, o recorrente tivesse dificuldade para extrair da Súmula TCU 230, por analogia, a competência do gestor sucessor em apresentar as contas referentes aos recursos federais recebidos por seu antecessor, ou adotar as medidas legais de resguardo do patrimônio público, vejo que, no presente caso, tal atenuante não se aplica. 
18.	Primeiro porque, como demonstrado alhures, a competência do recorrente para a prestação de contas dos recursos federais recebidos do SUS no exercício de 2006, ou seja, na gestão antecessora, já estava expressamente prevista na cláusula oitava do Termo de Ajuste e Metas c/c o art. 9°, inciso II, da Lei 8.080/1990, o art. 4º, § 2°, da Resolução de Diretoria Colegiada Anvisa 200/2002 e a Portaria GM/MS 2.473/2003.
19.	Ou seja, a legislação pertinente era clara a respeito dessa obrigação, independendo de interpretação do disposto na Súmula TCU 230.
20.	Ademais, durante sua gestão, antes mesmo de configurada a omissão na prestação de contas dos recursos, o recorrente foi interpelado pelo órgão concedente para a adoção de medidas com esse fim, mediante a apresentação de documentos comprobatórios e outras questões relacionadas aos recursos em debate, não podendo, destarte, alegar desconhecimento dessa obrigação (peça 1, fls. 272 e 341) .
21.	Quanto à alegação, amparada em precedentes deste Tribunal (Decisões 395/1999-TCU-Plenário e 399/2000-TCU-2ª Câmara e Acórdãos 112/2002, 184/2002 e 455/2002, todos da 2ª Câmara) , de reconhecimento da possibilidade de responsabilização perante o Tribunal dos agentes políticos, ainda que signatários de convênio, somente nos casos em que tiverem executado ou praticado ato de gestão dos recursos transferidos, ressalto que o entendimento no âmbito desta Corte de Contas evoluiu no sentido de que tais agentes podem, sim, ser responsabilizados, ainda que não tenham praticado atos administrativos, nas hipóteses de: 
	(i) prática de ato administrativo de gestão ou outro ato, omissivo ou comissivo, que estabeleça correlação com as irregularidades apuradas; 
	(ii) conduta reiterada de dano ao erário em decorrência da execução deficiente de convênios; 
	(iii) irregularidades cuja amplitude e relevância indiquem, no mínimo, grave omissão no desempenho de atribuições de supervisão hierárquica; 
	(iv) cometimento de irregularidades grosseiras na condução dos assuntos de sua competência.
                   (vide Acórdão 6188/2015-TCU-Primeira Câmara, relator Augusto Sherman) .
22.	Destarte, aqueles precedentes não lhe socorrem, haja vista a constatação, no caso em exame, de grave ato omissivo da sua parte.
23.	Já em relação à alegação, também amparada em precedente deste Tribunal (Acórdão 372/2001-TCU-Segunda Câmara, relator Adylson Motta) , no sentido de que a autoridade que delega competência não deveria responder por todos os atos posteriores, sob pena de tornar sem sentido a delegação de competência, verifico que ela também não socorre o recorrente.
24.	Isso porque o entendimento assente naquele decisum foi no sentido de que a responsabilização do ordenador de despesas pelos prejuízos causados à Fazenda Nacional advindos de sua gestão poderia ser afastada no caso de atos praticados por agente subordinado que exorbitasse das ordens recebidas ou diante de situações de demasiada atividade de supervisão que lhe dificultassem a verificação da correta aplicação da legislação. Não se vislumbrou nenhuma dessas circunstâncias no presente feito.
25.	Por fim, relativamente à dosimetria da multa aplicada ao recorrente, em patamar próximo ao limite estabelecido nos normativos internos deste Tribunal, verifico que tal questão não foi suscitada no recurso que ora se aprecia, o que impediria o seu exame nesta oportunidade, por configurar julgamento ultra petita, que desautoriza o juízo ad quem a julgar fora do que consta nas razões recursais.
26.	Não obstante, vejo que a pena aplicada ao recorrente guarda compatibilidade com a gravidade da infração cometida por ele, aliada à materialidade dos recursos envolvidos, eis que se trata da ausência da comprovação da boa e regular aplicação de recursos da ordem de R$ 2.634.853,21.
27.	Nessas condições, a deliberação recorrida não merece reparo tendo em vista que a gravidade da conduta do recorrente ficou bem demonstrada nos autos e as alegações recursais apresentadas por ele não foram capazes de elidi-la.
	Ante todo o exposto, VOTO por que seja adotada a deliberação que ora submeto a este Colegiado.
TCU, Sala das Sessões Ministro Luciano Brandão Alves de Souza, em 23 de abril de 2020.
Ministro JOÃO AUGUSTO RIBEIRO NARDES
Relator